臺灣臺南地方法院民事判決　　　　　　　94年度簡上字第73號
上　訴　人　甲○○
訴訟代理人　丙○○
被上訴人　　台南市政府
法定代理人　乙○○
訴訟代理人　蘇文奕律師
訴訟代理人　丁○○
上列當事人間請求給付租金事件，上訴人對於中華民國94年3月
11日本院台南簡易庭93年度南簡字第1054號第一審簡易判決提起
上訴，經本院於94年6月28日言詞辯論終結，判決如下：
    主  文
原判決廢棄。
被上訴人在第一審簡易之訴駁回。
第一、二審訴訟費用由被上訴人負擔。
    事  實
甲、上訴人方面：
一、聲明：原判決廢棄。被上訴人在第一審之訴駁回。
二、陳述：除與原審提出相同者，茲引用之外，補稱：
（一）按判決不適用法規或適用不當者，為違背法令民事訴訟法
      第468條定有明文。稱租賃者，謂當事人約定一方以物租
      與他方使用收益，他方付租金之契約，民法第421條第1項
      定有明文，租賃既係特定當事人間所締結之債權，契約對
      於契約必要之點，即租賃物與租金有具體而確定之意思表
      示一致，始能成立租賃契約（最高法院81年度台上字第67
      6號、81年度台上字第884號判決），又按代理人於代理權
      限內以本人名義所為之意思表示，直接對本人發生效力，
      民法第105條定有明文。原判決以海安路臨時綜合商場之
      攤商（本件上訴人係其中之一）於向台南市政府陳情取得
      台南市○○區○○段46地號（以下簡稱系爭土地）興建商
      場過程中，臨時建照及臨時使用執照之取得，均係由訴外
      人黃石紅居間與台南市政府協調，故訴外人黃石紅可認定
      為全體攤商之代理人，其代理權之效力及於上訴人，既然
      黃石紅有代理權，其本身即可與台南市政府簽立租賃契約
      ，台南市政府又何必多此一舉，分別要求與557位商戶成
      立別租約。再則，黃石紅所簽立之切結書，亦未言明其願
      繳租金是代理全體商戶，僅是言明一個月內「督促」各攤
      位出具個別切結書，如此之認定，未有法律依據，實有違
      背法令。
（二）關於租金之計算，台南市政府係以其所提供之系爭土地，
      每期應向攤商們收取新台幣（下同）5,217,419元之租金
      ，再除以557位商戶，因之，每位攤商每期應繳9367元，
      然攤商使用之面積分為6坪及10坪兩種，如此，使用面積
      大小之不同，必須支付相同之租金，顯然上訴人與被上訴
      人之間，關於租金之數額，兩造間的意思表示，不根本未
      有合致，因此，租金是租賃契約的必要之點未有合意，上
      訴人與被上訴人間的租賃契約難謂已成立。而原判決僅以
      被上訴人所提省政府於83年7月19日以83府財5字第631511
      號函文訂定「台灣省省有基地租金率調整方案」為租金之
      依據，即謂兩造租金已達成合意，實判決有違法。
三、證據：援用第一審所提證據。
乙、被上訴人方面：
一、聲明：駁回上訴。
二、陳述：除與原審提出相同者，茲引用之外，補稱：
（一）按非法人團體，設有代表人或管理人者，有當事人能力，
      民事訴訟法第40條第3項定有明文。又民事訴訟法第40條
      第3項所謂非法人團體設有代表人或管理人者，必須有一
      定之名稱及事務所或營業所，並有一定之目的及獨立之財
      產者，始足當之（最高法院64年台上字第2416號判例參照
      ）。代理權之限制及撤回，不得以之對抗善意第三人，民
      法第107條定有明文。被上訴人於82年間，因開闢海安路
      地下街，徵收折除道路預定地上之攤商，經攤商委由訴外
      人黃石紅代表全體以書面陳情要求提供土地供其等自費興
      建商場，經攤商陳情結果，當時之市長施治明遂批示提供
      系爭「文中四五」用地供攤商自費興建商場，並行文予攤
      商之代表黃石紅，此有陳情書及台南市政府82.7.15.南市
      工土字第93258號函在卷可稽，後來全體攤商才根據被上
      訴人行文予黃石紅之函件於系爭土地上興建「海安路臨時
      綜合商場」。於興建完成後，更由黃石紅以「海安路臨時
      綜合商場」代表人之身分，向被上訴人申請核發臨時使用
      執照，復因黃石紅代理全體攤商簽立83年8月3日切結書，
      承諾願意繳交租金，符合台灣省政府教育廳所要求之「有
      償租用」原則，被上訴人遂於83年8月9日發給「海安路臨
      時綜合商場」臨時使用執照。顯見「海安路臨時綜合商場
      」之攤商於向被上訴人陳情取得系爭土地興建商場之過程
      中，均係委由黃石紅與原告協調，黃石紅自屬有權代理全
      體攤商，否則全體攤商如何能根據被上訴人行文給黃石紅
      之函件於系爭土地上興建商場，並依據代表人記載為黃石
      紅之臨時使用執照辦理送水、送電以營業呢？
（二）另者，參諸卷附83年7月18日日「申請報備書」所附「台
      南市○○路臨時綜合商場籌備委員會」會議紀錄之內容，
  　　顯見「海安路臨時綜合商場」於共同出資興建期間，曾由
      各攤商組成籌備委員會，並以黃石紅為代表人，該籌備委
      員會並有會計、行政業務等人員，該「海安路臨時綜合商
      場籌備委員會」顯有一定組織、名稱、目的及獨立財產，
      性質上屬於非法人團體，並以黃石紅為代表人。益徵黃石
      紅於八十三年八月三日代理全體攤商之權限，並未受有限
      制，倘若受有限制，核諸民法第107條之規定，亦不得對
      抗被上訴人。
（三）又使用租賃為諾成契約，一造約明以某物租與相對人使用
      ，其相對人約明支付租金，即生效力，此最高法院19年上
      字第343著有判例明文。而租賃關係之成立不以租金給付
      數額確定為必要，亦有最高法院86年台上字第1326號判決
      意旨可資參照。經查：土地法第105條準用第97條第1項規
      定，可知法律已明文規定租金之上限。而台灣省政府既有
      訂定「台灣省省有基地租金率」，且出租系爭省有地給上
      訴人之被上訴人既兼地方行政機關之地位，於客觀上應可
      預期被上訴人將遵照上開法令規定辦理，故系爭租賃關係
      之租金數額客觀上亦屬可得確定，否則訴外人黃石紅豈願
      於83年8月3日代表全體攤商切結承諾願繳交租金呢？再者
      ，兩造就租金之數額確有意思表示合致乙節，參酌證人葉
      泉林於另案之證詞：「（租金之收取如何決議？如何計算
      ？）依照省政府向我們收取系爭土地的租金而依攤商戶數
      向攤商平均收取」、「（你向黃石紅表示收取租金，他是
      否有同意？）就是他同意，所以才簽八十三年那張切結書
      的」等語，益足徵兩造於租賃之意思表示合致時，不僅業
      已約明應給付租金，租金之數額於客觀上亦屬可得確定，
      參諸前揭最高法院判例意旨，兩造間之租賃關係應認業已
      成立。
三、證據：援用第一審所提證據。
    理  由
一、本件被上訴人起訴主張：其於82年間開闢台南市○○路地○
    街，被徵收拆除道路預定地上之攤商委由訴外人黃石紅代表
    全體以書面陳情要求提供土地供其等自費興建商場，被上訴
    人乃提供向前台灣省政府教育廳代管之系爭土地，出租予攤
    商自費興建「海安路臨時綜合商場」，而該商場代表人黃石
    紅則代理全體攤商簽立83年8月3日之切結書，承諾願意繳交
    租金，租金數額之計算係自85年7月起，按當期土地申報地
    價總額（承租面積為38647平方公尺，當期申報地價為每平
    方公尺9,000元）及年租金率計算（依台灣省政府83年7月29
    日府財5字第63152號函公布實施之基地租金率計算，即不分
    使用分區，一律按收租當期土地申報地價年息百分之5計算
    後6折計收），並由各攤商依攤位數（共規劃557個攤位）平
    均分攤，租金繳納方式則由被上訴人開單，並由攤商於每年
    1月、7月分2期持向被上訴人繳納（即1月繳交前年度7月至
    12月份租金，7月繳交當年度1月至6月份租金）。系爭商場
    每年應繳之租金數額為10,434,690元，由557個攤位平均分
    擔，每一攤位每年應繳之租金數額為18,734元，每期應繳租
    金為9,367元。上訴人為系爭商場攤商之一，向被上訴人承
    租系爭土地使用商場內339-164、-165、-459號攤位，惟自
    88年1月1日起至92年12月31日止，共應繳租金287,340元，
    迄未繳交。又依土地法第105條準用第97條第1項規定，可知
    法律已明文規定租金之上限。而台灣省政府既有訂定「台灣
    省省有基地租金率」，且出租系爭省有地給上訴人之被上訴
    人既兼地方行政機關之地位，於客觀上應可預期被上訴人將
    遵照上開法令規定辦理，故系爭租賃關係之租金數額客觀上
    亦屬可得確定，否則訴外人黃石紅豈願於八十三年八月三日
    代表全體攤商切結承諾願繳交租金呢？再參酌證人葉泉林於
    本院另案之證詞，亦足認兩造於租賃之意思表示合致時，不
    僅業已約明應給付租金，且租金之數額於客觀上亦屬可得確
    定。爰依租賃契約之法律關係，請求上訴人被告給付租金
    281,010元，及依原審判決附表所示各筆金額各自附表所載
    利息起算日起，均至清償日止，按週年利率百分之五計算之
    利息，並請依職權宣告假執行等語。
二、上訴人則以：伊係受被上訴人之安置，並非租用土地。訴外
    人黃石紅雖於83年8月3日簽立切結書載明：「本人黃石紅代
    表全體商戶於文中四十五學校用地內興建海安路臨時綜合商
    場，因請臨時使用執照需要，承諾於該商場攤位編定後一個
    月內督促各攤位繳交切結書，切結內容為一願繳交所使用土
    地租金。‧‧‧」等語，縱令訴外人黃石紅確有經上訴人授
    與代理權，因上開切結書內容既有「一個月內督促各攤位（
    包括上訴人）繳交切結書」等語，則其有關租金之數額尚待
    一個月內「督促」各攤位出具個別切結書決定之，黃石紅對
    於上開切結書之簽立，顯非基於代理人之身分為之，自不能
    持黃石紅所簽立之上開切結書，據以主張黃石紅已代理上訴
    人與被上訴人就系爭商場攤位之租賃達成意思表示一致。況
    海安路商場於八十七年七月十八日成立自治代表會，黃石紅
    在後簽立之切結書，並無代表上訴人之權限等語置辯。
三、法院的判斷：
（一）被上訴人主張其於八十二年間，為開闢海安路地下街，拆
      除道路預定地上之攤販，經攤商陳情要求被上訴人提供土
      地供其自費興建商場，遂由被上訴人提供系爭土地，出租
      與攤商興建「海安路臨時綜合商場」，租金數額之計算依
      照前臺灣省政府所規定租金計算方式核收，自87年7月以
      後，按當期土地申報地價總額及年租金率計算，並由攤商
      平均分攤，租金繳納方式，則由被上訴人開單，並由攤商
      於每年1月、7月分2期持向被上訴人繳納，每年應繳之租
      金數額為10,434,690元，由557個攤位平均分擔，每1攤位
      每年應繳之租金數額為18,734元，每期應繳租金數額為
      9,367元，上訴人為「海安路臨時綜合商場」之攤商之一
      ，向被上訴人承租上開土地使用商場內339-164、-165、
      -459號攤位，惟其自88年1月1日起至92年12月31日止，共
      計應繳租金281,010元，卻未繳交之事實，固據提出土地
      登記簿謄本、認證書、地價謄本、台灣省政府公報83年秋
      字第29期所載83年7月29日83府財5字第63153號函「台灣
      省省有基地租金率調整方案」、台南市政府83年8月9日南
      市工土字第25948號函稿、82年7月15日南市工土字第9528
      5號函、切結書各一份為證，上訴人則對其原為海安路攤
      販，因開發海安路地下街，遭市政府拆除後，經陳情而自
      費在系爭土地上興建商場，而其分配攤號339-164、-165
      、- 459號等3個攤位，且迄未繳交任何租金或費用之事實
      ，不予爭執。
（二）惟上訴人否認與被上訴人間就上開攤位有租賃關係存在，
      並以前揭情詞置辯，經查：
　１．被上訴人於八十二年間為開闢台南市○○路地○街商場，
      拆除海安路預定道路用地上攤販，經攤商組成之台南市○
      ○路自救委員會，由當時主任委員黃石紅及總幹事陳順治
      具名於82年7月2日提出陳情書向台南市政府陳情，請求准
      暫時提供自來水加壓站或文小41號用地，由商戶自行僱工
      搭蓋臨時商場，俟地下街工程全部完成後，再搬移至地下
      街營業，嗣經台南市政府於82年7月15日函准同意提供系
      爭土地及文小41土地在學校尚未使用前可部分作為臨時停
      車場空間等情，有台南市○○路自救委員會82年7月2日陳
      情書及台南市政府82年7月15日南市工土字第93258號函在
      卷可憑，而依上開市政府出具之函文，亦僅要求第三人黃
      石紅出具切結書，切結「本基地所搭建之任何地上、下
      物於地下街工程全部完成後無條件拆除，並遷至地下街繼
      續營運及如有未盡事宜，願依照市府函文辦理，絕無異議
      。其搭建、容納商戶及其營運需受本府派員監督，如有
      查獲不法情事時，將在無任何條件下取消其繼續營業權。
      本案需經法院公證後方得為之。該所需一切費用由商
      戶全數支付」等語，嗣黃石紅於82年10月4日出具之切結
      書，亦僅記載：「民願於地下街工程全部完成後或學校」
      欲設立時，自行將所搭建於該土地之任何建物無條件拆除
      ，如未自行拆除，願無條件由市府拆除，絕無異議」等語
      ，並無一文提及雙方有租賃關係關係，或上訴人需繳納租
      金之記載。
  ２．再參酌證人即當時承辦此案之台南市政府工務局土木科技
      士葉泉林（現於區公所任職）於另案給付租金事件審理時
      證稱：82年黃石紅、陳順治代表海安路拆遷戶所組成之台
      南市○○路自救委員會向台南市政府陳情要求安置，由伊
      依當時提出之陳情書內容簽請市長批示，市長施治明批示
      改提系爭土地及文小41等2處所，伊依市長批示函覆黃石
      紅，同意提供上開處所供攤商搭建攤位，82年發文時，有
      向黃石紅說會向省政府爭取無償借用，後來省教育廳發函
      表示不同意無償借用等語（見原審卷附本院93南小調字第
      456號93年9月16日調解程序筆錄），及被上訴人提出之台
      南市政府82年11月4日南市工土字第120933號函稿，亦表
      示係向前省政府教育廳借用系爭土地，及前省政府教育廳
      82年11月26日教總字第93679號函覆上開台南市政府時亦
      表示，對台南市政府擬借用系爭土地案，與該廳經管學產
      土地「有償租用」「有償撥用」規定不符，無法同意等情
      ，顯見被上訴人於同意含上訴人在內之海安路自救委員會
      之攤商使用系爭土地時，確實係以無償借用之方式為之，
      否則若被上訴人於同意使用系爭土地之初，有與上訴人為
      關於租賃約定，當無證人向第三人黃石紅表示會向省教
　　　育廳爭取無償借用等語，亦無其後台南市政府發文向省教
      育廳要求准予借用系爭土地，及省教育廳函覆與「有償
      租用」之規定不符，無法同意之情發生。更且台南市政府
      於前開省政府教育廳函示不同意無償借用後，復於同年12
      月16日以南市工土字第129802號函，再函請省教育廳暫准
      借用，而台南市政府並表示當視財源儘速辦理撥用等情，
      亦有證人葉林泉提出之台南市政府82年12月16日南市工土
      字第129802號函稿一份在卷可憑，既表示「當視財源儘速
      辦理撥用」，益顯見被上訴人於同意上訴人使用系爭土地
      時，並無與之約定租賃關係，或欲向其收取租金乙情甚明
      ，是上訴人辯稱於上訴人同意渠使用系爭土地時，係無償
      借用，並無與之約定成立租賃關係等語，尚非虛構。雖證
      人葉泉林另證稱：伊發文時並未表示係無償借用予攤商使
      用，且當時有向黃石紅說明會向省政府爭取無償借用，如
      果省政府不同意就按照省政府規定辦理，所以於函文上載
      明「如有未盡事宜，願依照市府函文辦理」等語，然被上
      訴人同意攤商使用系爭土地之初，意在無償借用，已如前
      述，且關於是否繳租金，涉及廣大攤商之權益，並為將來
      被上訴人是否能向攤商收取租金之依據，豈有未於上開函
      文中明確記載，以昭公信，而僅向第三人黃石紅個人口頭
      告知之理，更無於其後82年10月4日要求黃石紅代表全體
      攤商出具之承諾書上未將如省政府教育廳不同意無償借用
      ，則須繳交租金乙情載明於該承諾書之理，故被上訴人於
      82 年7月15日同意上訴人使用系爭土地之函文上所載「如
      有未盡事宜，願依照市府函文辦理」，顯非證人葉林泉所
      證述之意，該部分證詞尚難作為有利於被上訴人之認定。
　３．又被上訴人於前省政府教育廳不同意無償借用系爭土地後
      ，曾要求第三人黃石紅於83年8月3日再出具切結書，雖該
      切結書內容載有：「一、願繳交所使用土地租金。二、如
      不繳交海安路地下街預收租金者，絕不進入本商場營業，
      並願將該店舖交由台南市政府全權處理絕無異議。三、於
      海安路地下街完成或該地欲建校時願無條件自行拆除，本
      商場之所有地上物並交回土地，逾期不拆者同意由台南市
      政府強制拆除並願負擔所需拆除費用絕無異議」等語，有
      被上訴人提出之該切結書可憑。且第三人黃石紅曾任海安
      路自救委員會主任委員，並為其後台南市○○路臨時綜合
      商場籌備委員會主任委員，並經委員會組織推舉其為商場
      代表人等情，亦有被上訴人提出之83年8月17日申請報備
      書、海安路臨時綜合商場管理委員會83年7月6日第37次臨
      時會議記錄各一份附卷可稽，縱上訴人被告提出通知書、
      台南市○○路商場自治代表會第1屆第2次會議紀錄，主張
      商場於83年6月改選自治會代表後，黃石紅已不代表該商
      場等情，然上訴人所提之資料係關於台南市○○路商場自
      治會之代表，與黃石紅時任商場管理委員會主任委員之組
      織不同，固尚不能因此逕否認黃石紅對該商場之代表性。
　４．但代理權之授與，需以明示意思表示，或依表意人之舉動
      或其他情事足以間接推知其有授權之意思者，始生效力。
      雖第三人黃石紅於82年間擔任海安路自救委員會之主任委
      員，並由其出具陳情書請求被上訴人提供土地供暫時安置
      之用，其間關於被上訴人發函同意使用系爭土地，亦均以
      黃石紅為商攤之代表人，其後黃石紅經台南市○○路臨時
      綜合商場管理委員會組織推舉為商場代表人，並代為申請
      系爭商場之臨時建築使用執照，然其權限應限於為該商場
      之成立，及將來之管理與維護必要，得對外與第三人為法
      律行為，就系爭土地上訴人是否與被上訴人成立租賃關係
      ，與商場之成立、管理與維護均無關，實不因第三人黃石
      紅時任商場之代表人，即可間接推知其有取得其代理商場
      內之攤戶與原告成立租賃契約之代理權，況被上訴人同意
      上訴人使用系爭土地之初，並未約明係以租賃之方式為之
      ，係因事後省教育廳不同意無償借用，被上訴人始於83
      年8月3日要求第三人黃石紅出具切結書，則於第三人黃石
      紅出具上開切結書之前，即於83年7月18日由黃石紅向被
      上訴人申請報備為商場代表人時，當時商場之攤商主觀上
      應未有與被上訴人成立租賃契之認知，自無可能於推舉黃
      石紅為商場代表人之同時，亦授與其代表攤商與被上訴人
      訂立租約之代理權，且依該切結書所載，係黃石紅切結承
      諾將於該商場攤位編定後一個月內督促各攤位繳交內容含
      有「願繳交使用土地租金」等之切結書，並非是其代表全
      體攤商直接出具願繳交使用土地租金之切結書，況若第三
      人黃石紅已有代理權，又何需其再督促各攤商繳交切結書
      ，顯見被上訴人當時亦不認為第三人黃石紅有代表全體攤
      商簽訂租約之權。此外，被上訴人始終未能舉證證明第三
      人黃石紅於83年8月3日出具切結書時，上訴人已有授與成
      立租賃契約代理權之明示意思表示，或上訴人有其他舉動
      或情事足以推知有授權之意思，則被上訴人主張第三人黃
      石紅於83年8月3日出具切結書，已有代表全體商戶與之成
      立租賃契約之合意，尚不足採。上訴人抗辯第三人黃石紅
      無代其與原告成立租約之權，尚非無據。
　５．雖上訴人不否認編號339-164、-165、-459號攤位當時分
      配由其使用，然系爭攤位之興建完成，係在83年間，並在
      83年8月3日第三人黃石紅出具切結書之前，亦在被上訴人
      核發臨時建築使用執照之前，換言之，係在被上訴人要求
      該商場攤戶繳納租金之前，上訴人又否認自始曾有使用前
      開攤位之行為，或其後有任何繳納租金之行為，自不能因
      該商場於興建完成時將攤位分配予上訴人使用，即推定上
      訴人已有默示同意兩造間租賃契約成立之意思表示，而被
      上訴人亦未能提出類似該商場其他攤戶曾簽立願繳交使用
      土地租金之切結書，或曾有對上訴人聲請核發催繳租金之
      支付命令，並未經上訴人異議而確定之證明。此外，被上
      訴人亦未能提出其他證據證明上訴人有明示授權第三人黃
      石紅代理其與被上訴人定成立租賃契約，或有其他任何舉
      動或情事足以認定上訴人有授權第三人黃石紅之意思，或
      上訴人本人有明示或默示直接與被上訴人成立租賃契約之
      意思表示，則其主張兩造間已成租賃契約，自不足採。
（三）綜上，上訴人抗辯自屬可信，被上訴人主張為不足採。從
      而，被上訴人本於租賃法律關係，請求上訴人給付上揭租
      金，為無理由，不應准許。原審判命上訴人如數給付並依
      職權為假執行之宣告，自有未洽。上訴意旨指摘原判決不
      當，求予廢棄改判，為有理由。自應由本院予以廢棄改判
      ，如主文第2項所示。
四、據上論結，本件上訴為有理由，依民事訴訟法第436條之1第
    3項、第450條、第78條判決如主文。
中　　華　　民　　國　　94　　年　　7 　　月　　12　　日
                  民事第一庭    審判長法　官　周素秋
                                      法　官　林逸梅
                                      法　官　蔡雅惠
以上正本證明與原本無異
本判決不得上訴。
中　　華　　民　　國　　94　　年　　7 　　月　　14　　日
                                      書記官　吳信助
